臺灣高等法院臺南分院刑事判決　　　　　九十三年度上易字第五二號　　 孝股
　　上　訴　人　臺灣雲林地方法院檢察署檢察官
　　被　　　告　甲○○
右上訴人因被告侵占案件，不服臺灣雲林地方法院九十三年度易字第一六號中華民國
九十三年九月十日第一審判決（起訴案號：臺灣雲林地方法院檢察署九十二年度偵字
第四八四七號），提起上訴，本院判決如左：
    主  文
原判決撤銷。
甲○○連續意圖為自己不法之所有，而侵占自己持有他人之物，處有期徒刑肆月，如
易科罰金，以參佰元折算壹日。
    事  實
一、甲○○於民國（下同）八十九年七月間某日，在雲林縣崙背鄉○○村○鄰○街六
    九號住處，自任會首招集互助會（即合會）含會首共三十一會，會期自八十九年
    七月十五日起，至九十二年一月份止，每期於每月十五日在甲○○上開住處開標
    ，每會會款新臺幣（下同）二萬元。詎甲○○因週轉困難，竟基於意圖為自己不
    法所有之概括犯意，自九十一年十一月十五日起至九十二年一月間止該合會最後
    三會期間，雖依甲○○與乙○○○之約定，該互助會最後三會分別由會員乙○○○、丙○○、丁○○○母女得標，不須開標，由甲○○向其他死會會員收取會款
    後，再行交付與乙○○○母女。但甲○○連續向合會會員施學銘收取每期死會會
    款四萬元、向蔡明郎收取每期死會會款二萬元後，未盡會首履行輔助人之義務，
    將各該合會金全數交付丙○○、丁○○○及乙○○○，而予侵占入己，合計侵占
    十八萬元之合會金（施學銘部分二會，一期四萬元，三期十二萬元，蔡明郎一會
    ，一期二萬元，三期六萬元，合計十八萬元）。嗣因丙○○及乙○○○向甲○○
    索取合會金時，被告避不處理而查悉上情。
二、案經告訴人丙○○、乙○○○訴由雲林縣警察局西螺分局報告臺灣雲林地方法院
    檢察署檢察官偵查起訴。
    理  由
一、訊據被告甲○○矢口否認有何前開侵占犯行，辯稱其每會雖未收足死會會款交與
    告訴人乙○○○母女，但係因有些會款沒有收到，並非收到會款後未交與告訴人
    母子而將之挪用云云。
二、經查：
（一）按會員應於每期標會後三日內交付會款；會首應於前項期限內，代【得標會員
      】收取會款，連同自己之會款，於期滿之翌日前交付得標會員。逾期未收取之
      會款，會首應代為給付，民法第七百零九條之七第一項、第二項分別定有明文
      。查本件被告所招募之前開互助會，含會首共三十一會，會期自八十九年七月
      十五日起，至九十二年一月份止，每期於每月十五日在甲○○上開住處開標，
      每會會款新臺幣（下同）二萬元，九十一年十一月十五日起至九十二年一月十
      五日止之合會，係最後三會，活會僅剩告訴人乙○○○、丙○○、丁○○○母
      女，被告因之與告訴人乙○○○約定最後三會活會會員既僅剩告訴人乙○○○
      母女，則不用開標，由告訴人乙○○○母女得標，被告收取死會會員之合會金
      後再交與告訴人母女等情，業據被告供明在卷，並經告訴人丙○○於警訊時陳
      明在卷，且有標單在卷足憑，被告此部分之供述與事實相符，而可信採。則九
      十一年十一月十五日起最後三會形式上雖未開標，但【被告與告訴人乙○○○
      母女既有上開約定】，則實質上應有得標之會員即告訴人乙○○○母女，自有
      民法第七百零九條之七第二項規定之適用，合先敘明。
（二）又查，被告雖一再辯稱其確有將收取之會款【全數】交與告訴人乙○○○母女
      ，至於不足部分，係因以前有欠別的會員會錢，所以她們就用會款來抵，故未
      能收足，並非收取後將之侵占云云。然經本院質之究有何會員未交付會款一節
      ，被告稱【施學銘、蔡明郎】部分未收到等語。然証人施學銘、蔡明郎則均証
      述【最後三會彼等均有繳納死會會錢】等情，此有証人施學銘、蔡明郎之訊問
      筆錄在卷足憑，則被告此部分所辯，其真實性即非無疑。再參酌被告於警訊時
      供稱【因鍾慶林未繳會錢，且自己也沒有生意可做，兒子們也沒工作，所以才
      會挪用告訴人詹玉雲、丙○○之會錢，一小部份給付其他會員，大部分是我用
      以繳納我該付的會錢】等語，足認被告確有將向証人施學銘、蔡明郎收取之會
      款挪用他處，而【未交付告訴人乙○○○母女】之情甚明，被告上開所辯【已
      收取之會款均已交付告訴人母女】云云，顯難信採。
（三）至於被告已收取而未交付告訴人母女之會款金額究有多少一節：
    証人施學銘証述【其有參加二會，最後三期均有繳納】等語，而証人蔡明郎則
      証稱【其參加一會，最後三期均有如期繳納會款，並無彼此互相拖欠款項】等
      語，則該互助會最後三會（期），証人施學銘每期繳納之死會會款應為四萬元
      （一會二萬元，二會四萬元），証人蔡明郎每期應繳納之死會會款則為二萬元
      ，被告就該二名証人每期應繳納之會款，每期應收取六萬元，三期合計應為十
      八萬元。
    至於檢察官起訴雖認【被告連續向合會會員名冊編號三、四、五、八、九、十
      、十三、十四、十五、十六、二十二至三十等共十九會死會會員收取合會金後
      ，未盡會首履行輔助人之義務，將各該期合會金全數交付告訴人丙○○、丁○○○及告訴人乙○○○，而侵占入己】云云。但就被告究係侵占【多少之會款
      】一節，僅於起訴書載明【不詳之金額】，並未明確指出被告侵占會款之金額
      ；再被告於偵查中雖供稱其最後三會會期均有收會款，但有部分死會會員沒有
      收會款。被告並在合會名冊上以原子筆打勾，計有會員編號一、二、六、七、
      十一、十二、二十、二十一共八名會員，被告未前去收取會款（見偵查卷九十
      二年十二月二十三日檢察官面前筆錄、警詢卷告訴狀所附「互助會名冊」）。
      被告復於檢察官面前供稱其僅還部分錢給告訴人，其他部分其用以週轉其他會
      錢（見同上偵訊筆錄）。檢察官即以此認定，被告於最後三次會期，每次均收
      取合會會員編號三、四、五、八、九、十、十三、十四、十五、十六、二十二
      至三十共十九名會員之會款。然於原審審理時，原審針對前開互助會名冊上會
      員，【逐一】詢問被告有關收取會款之情況，由被告之供詞顯示，被告於最後
      三次會期，每次僅收得編號五、十四、十五、二十二、二十三、二十四、二十
      八、二十九共八名會員之會款，被告並於上開「互助會名冊」上，以鉛筆在其
      收取會款之會員編號旁逐一打勾，被告就關於收取互助會會款部分之供述，已
      前後不一。嗣於本院準備程序，被告則稱【有收取合會會員即互助會單上編號
      三、四、五、十四、十五、二十二、二十三、二十四、二十六、二十七、二十
      八、二十九名會員之會款】等語（見本院九十三年十一月一日準備程序筆錄）
      ，被告就收取之會員及會員數所為之供述，又與偵訊及原審審理時不同，則被
      告究收取【多少會員之會款】，及侵占【多少金額之會款】，即難以被告上開
      前後不一之供述而得確認。
    另遍查全卷之証據資料，除被告確有收取証人施學銘、蔡明郎會款，未交付與
      告訴人乙○○○母女外，並無其他証據以資佐証被告另有將其他會員繳納之會
      款侵占入己之情事，而檢察官就此部分亦未舉証以資証明，依罪疑惟輕之原則
      ，應認被告侵占會款之金額，僅証人施學銘、蔡明郎交付之部分合計十八萬元
      。
（四）綜上所述，被告既為會首，依民法第七百零九條之七第二項規定，其僅係【代
      得標會員】收取會款，其收取之會款僅有保管之權限，並未取得該會款之所有
      權，乃竟未將向証人施學銘、蔡明郎收取之會款交付得標之會員即告訴人乙○○○母女，而挪為他用，則被告顯有為自己不法所有之意圖，而為侵占之行為
      甚明；被告前開所辯，顯係事後卸責之詞，不足採信。本件事証明確，被告犯
      行，堪以認定。
三、核被告所為，係犯刑法第三百三十五條第一項之侵占罪。被告先後數行為，時間
    緊接，所犯罪名相同，顯係出於概括之犯意為之，為連續犯，爰依刑法第五十六
    條之規定以一罪論，並加重其刑。
四、原審不察，遽予被告無罪之諭知，自有未洽，檢察官上訴意旨，指摘原判決不當
    ，非無理由，自應予撤銷改判，爰審酌被告犯罪之動機、目的、手段，侵占所得
    僅十八萬元，及其犯後雖與其他會員包括告訴人乙○○○等人達成和解，惟矢口
    否認犯罪之態度等一切情狀，量處如主文所示之刑，並諭知易科罰金之折算標準
    ，以資懲儆。另被告甲○○雖事後與部分會員達成和解，但矢口否認犯罪，顯難
    認被告經此偵序教訓，已知警惕而無再犯之虞，爰不另為緩刑之宣告，併此敘明
    。
據上論結，應依刑事訴訟法第三百六十九條第一項前段、第三百六十四條、第二百九
十九條第一項前段、刑法第五十六條、第三百三十五條第一項、罰金罰鍰提高標準條
例第一條前段、第二條，判決如主文。
本案經檢察官許仲瑩到庭執行職務。
中      華      民      國    九十三    年     十二     月    二十九    日
                                     臺灣高等法院臺南分院刑事第四庭
                                             審判長法官  鄭  文  肅
                                                   法官  蔡  美  美
                                                   法官  陳  珍  如
右正本證明與原本無異。
不得上訴。
                                             法院書記官  周  美  莉
中      華      民      國    九十三    年     十二     月    二十九    日
附錄：本判決論罪科
中華民國刑法第三百三十五條
(普通侵占罪)
意圖為自己或第三人不法之所有，而侵占自己持有他人之物者，處五年以
下有期徒刑、拘役或科或併科一千元以下罰金。
前項之未遂犯罰之。
